【裁判字號】    91,易,3371
【裁判日期】    920918
【裁判案由】    詐欺
【裁判全文】
臺灣板橋地方法院刑事判決                        九十一年度易字第三三七一號
    公  訴  人  臺灣板橋地方法院檢察署檢察官
    被      告  丁○○
右列被告因詐欺案件，經檢察官提起公訴（九十一年度偵字第三三七一號），本院判
決如左：
    主  文
丁○○無罪。
    理  由
一、公訴意旨略以：被告丁○○因承包臺北市成德國小環境綠化工程，因而結識該校
    家長會會長甲○○，詎丁○○明知其經濟狀況已陷於困難，自民國八十二年底起
    即發生票據註銷情事，八十三年三月起陸續退票多張，迄八十三年十二月三十日
    止，全部註銷金額達新臺幣（下同）一千六百八十五萬多元，全部退票金額達二
    千零九十一萬多元，竟仍意圖為自己不法之所有，隱瞞資力欠佳之情，於八十四
    年四月中旬，在臺北市○○○路○段二七八巷二十二弄五號四樓友人李治復住處
    ，向甲○○佯稱己為行家，將投資本輕利厚之個案綠化工程，惟欠缺資金，欲邀
    集甲○○以個案方式參與投資，保證半年後本利回收，甲○○不疑有詐，因而陸
    續交付投資款項現金共計一百八十萬元，惟丁○○於取得該投資款項後，並未參
    與任何投資綠化工程事宜，即失去聯絡，亦未返還該投資款，嗣屢經甲○○催討
    ，其始簽發到期日為八十五年五月二十日，面額為三百萬元之本票一張交付甲○
    ○，未料本票屆期仍未兌現，丁○○亦避不見面，甲○○至此始知受騙，案經甲
    ○○告訴，因認被告丁○○係犯刑法第三百三十九條第一項之詐欺取財罪嫌云云
    。
二、按公訴人認被告丁○○涉有右揭詐欺罪犯行，無非以其犯罪事實業據告訴人甲○
    ○指訴綦詳，且被告經濟狀況欠佳，自八十二年底起即發生票據註銷情事，並自
    八十三年三月起陸續退票多張，迄八十三年十二月三十日止，全部註銷金額達一
    千六百八十五萬八千九百三十元，全部退票金額達二千零九十一萬三千八百元，
    此有法務部票據信用資訊連結作業查詢明細表在卷可憑，是被告於八十四年四月
    中旬邀集告訴人參與投資事宜時，已陷於資力困難狀況，被告隱瞞事實向告訴人
    佯稱保證半年後本利回收，其不法所有意圖及施用詐術甚明；又被告於九十年十
    月十四日經緝獲到案後，迄一年餘均未能提出其確實有參與臺北市政府綠化工程
    投標之證明，雖復辯以將告訴人之投資款用於購買樹苗之詞，惟始終未能提出具
    體證據，以證明未將告訴人之投資款用於他途；又被告所提出已償還五十萬元債
    務部分，亦據告訴人陳稱係他筆債款之還款，與本件債務無關，另雖被告於前偵
    查中之八十九年三月二十七日與告訴人談妥和解條件，惟迄今仍未按照和解條件
    履行，益徵該和解書僅係被告為邀獲不起訴處分而佯與告訴人簽立，被告實無還
    款之誠意與能力，是其自始於邀集告訴人參與投標事宜時，即具不法所有之意圖
    甚為灼然為其論據。惟訊據被告丁○○堅決否認有詐欺之犯行，辯稱：伊經營綠
    化公司十幾年，當時為了要標綠化工程，因要先有樹木品種才能參與投標工程，
    伊就邀告訴人投資，告訴人共交付伊一百八十萬元，伊就拿這筆錢購買樹苗栽種
    ，之後伊去領工程標單，發現限制很多以致伊無法投標，但因告訴人投資款已經
    購買樹苗栽種，之後樹苗亦無法賣掉，因而無法還款，伊並無詐騙告訴人之意圖
    等語。
三、按犯罪事實應依證據認定之，無證據不得推定其犯罪事實，刑事訴訟法第一百五
    十四條定有明文。而所謂證據，係指足以證明被告確有犯罪行為之積極證據而言
    ，該項證據須適於為被告犯罪之證明者，始得採為斷罪之資料；再告訴人之告訴
    ，係以使被告受刑事訴追為目的，是其陳述是否與事實相符，仍應調查其他證據
    以資審認（參照最高法院六十九年臺上字第四九一三號、五十二年臺上字第一三
    ○○號等判例要旨）。又按認定犯罪事實所憑之證據，必須達於一般人均可得確
    信其為真實之程度，而無合理之懷疑存在時，始得據為被告有罪之認定，倘若犯
    罪事實之證明尚未達此一程度，仍有合理之懷疑存在，則應為被告有利之推定，
    仍不能遽為被告有罪之判斷，此亦為刑事訴訟法第一百五十四條，犯罪事實應依
    證據認定之證據裁判原則，及因保障被告人權，無罪推定原則之所在（參見最高
    法院七十六年度臺上字第四九八六號判例、九十一年度臺上字第三九號刑事判決
    等意旨）。又刑法第三百三十九條之詐欺罪，須行為人意圖為自己或第三人不法
    之所有，施用詐術使人陷於錯誤而交付財物始能成立。經查：
    (一)被告自八十年間起，即在桃園縣大溪鎮地區，向其岳父廖阿順、余項才、邱進
      、曾繁超等十多位地主承租土地栽種樹苗，供作參與投標政府機關綠化工程之
      用等事實，業經證人余項才、呂傳盛、曾繁超及被告妻丙○○證述屬實（見本
      院九十二年四月八日、九十二年七月二十五日、九十二年七月十七日訊問筆錄
      ）；又被告有於八十四年五月七日向乙○○購買中東蜜棗、大葉山欖、臺灣赤
      楠、紅刺林豆、石松等樹種，總價款二百十三萬元之情，亦經被告提出其間簽
      立之買賣同意書影本一紙為證，復經其妻丙○○證述屬實；另經本院至被告指
      稱栽種樹木現場履勘，並經證人呂傳盛、曾繁超在場指證，被告確有承租土地
      栽種肯氏南洋杉、大葉山欖、中東蜜棗、紅刺林豆等樹種無誤，此有本院九十
      二年七月二十五日勘驗筆錄及所附現場照片十一張、上開證人訊問筆錄在卷可
      稽。依上所述，足見被告應確有從事栽種樹木，參與投標政府機關綠化工程之
      情無疑。
    (二)次參諸證人呂傳盛證稱：當時係因政府要綠化，有經濟價值，伊等才種樹，丁
      ○○當時亦有向十幾位地主租地種樹，要賣給政府綠化使用，但之後因大家種
      植過多，景氣不好需要量減少，無法賣出，丁○○因無法支付地主租金，大部
      分樹木都歸由地主處分等語（見本院九十二年七月二十五日訊問筆錄），而告
      訴人於本院審理時亦陳稱：被告有帶伊去看過栽種之樹木，經伊向地主瞭解，
      伊當時確實有栽種樹苗，但被告現因欠地主租金，樹苗都被地主扣留，被告亦
      無法拿來抵償債務，被告應係因資金周轉發生問題，才無法償還伊債務等語（
      見本院九十二年五月二十六日訊問筆錄），復於九十二年五月二十六日與被告
      再簽立和解書，有該和解書一紙附卷可按，可見被告係因投資栽種樹木後，投
      資環境變遷無法獲利，連帶拖累積欠承租土地租金，以致告訴人投資款項虧盡
      未有獲利，準此尚難認係被告有何不法所有詐欺之情。
    (三)至被告雖於八十三年十二月止前，有上開公訴意旨指述退票紀錄之票信不佳情
      形，惟尚難據此即一概而論被告此後交易行為均係有詐欺意圖，況依上述被告
      收受告訴人投資款項後，亦確有租地購買樹苗栽種，準備投標政府機關綠化工
      程之事實，並無對告訴人為虛無之騙詞詐術，是顯難因被告之前票信不佳，即
      遽認被告邀集告訴人投資即屬詐欺。
    綜上所述，僅堪認被告與告訴人間係屬投資虧損糾紛問題，尚難認被告有不法所
    有之意圖，施用詐術，使告訴人陷於錯誤而交付財物之犯行，此外復查無其他積
    極證據足認被告確有詐欺之犯行，是本件不能證明被告犯罪，自應為無罪判決之
    諭知。
四、另被告丁○○於審判期日言詞辯論時，經合法傳喚無正當理由不到庭，有送達證
    書在卷可按，本院認其被訴部分為應諭知無罪之案件，故不待其陳述逕行判決，
    併此敘明。
據上論斷，應依刑事訴訟法第三百零一條第一項、第三百零六條，判決如主文。
本案經檢察官顏世翠到庭執行職務
中      華      民      國    九十二    年      九      月     十八     日
                                      臺灣板橋地方法院刑事第六庭
                                          法  官  彭  全  曄
右正本證明與原本無異
如不服本判決，應於判決送達後十日內，向本院提出上訴狀
                                          書記官  梁  宜  庭
中      華      民      國    九十二    年      九      月     二十一   日


司法院資訊處製作；財團法人民間司法改革基金會備份。
